臺灣高等法院臺南分院民事裁定　九十三年度家抗字第五六號　Ｊ
　　　抗　告　人　乙 ○ ○
　　　　　　　　　丙 ○ ○
　　　　　　　　　甲○○○
　　　　　　　　　丁 ○ ○
　　　共　　　同
　　　代　理　人　郭 家 祺　律師
右抗告人因聲明拋棄繼承事件，對於中華民國九十三年四月十九日臺灣臺南地方法院
九十三年度繼字第一二七號裁定提起抗告，本院裁定如左：
      主　　文
抗告駁回。
抗告程序費用由抗告人負擔。
      理    由
一、原審法院裁定意旨略以：
  (一)、按繼承人得拋棄其繼承權。前項拋棄，應於知悉其得拋棄之時起二個月內以書
      面向法院為之，民法第一千一百七十四條第一項、第二項分別定有明文。
  (二)、經查本件被繼承人楊焜山係於民國（下同）九十二年八月十一日死亡，而第一
      順位繼承人即被繼承人之配偶柯麗華及子女楊峻杰、楊瑞閎已拋棄繼承，而由
      原審法院於九十二年十月八日以南院鵬民雅九十二年度繼字第一○二六號函通
      知准予備查，第二順位繼承人即被繼承人之母楊吳葉（被繼承人之父楊炳煌已
      於七十九年三月九日死亡）亦已拋棄繼承，並經原審法院於九十二年十一月二
      十七日以南院鵬民戊九十二年度繼字第一一九六號函通知准予備查，而本件抗
      告人即第三順位繼承人乙○○、丙○○（以上二人均為被繼承人楊焜山之胞兄
      ）、甲○○○、丁○○（以上二人均為被繼承人楊焜山之胞姐）四人於聲明拋
      棄繼承狀上載明第二順位繼承人楊吳葉已早於九十二年十月二十日寄出存證信
      函表示要拋棄繼承，且本件抗告人乙○○、丙○○、甲○○○、丁○○四人自
      承於九十二年十月二十二日便已收到楊吳葉所寄發之存證信函，又第二順位繼
      承人楊吳葉在該存證信函內表明「：：：因本人拋棄繼承後，乙○○、丙○○
      、甲○○○、丁○○四人依法應成為繼承人：：：」等語，而第二順位繼承人
      楊吳葉亦於九十二年十月二十四日向原審法院聲明拋棄繼承，有相驗屍體證明
      書一件、戶籍謄本三件、原審法院准予備查函二件、存證信函二件、繼承系統
      表一件在卷可稽。而本件抗告人乙○○、丙○○、甲○○○、丁○○四人既於
      九十二年十月二十二日即已收受第二順位繼承人楊吳葉在該存證信函內表明拋
      棄繼承之意思表示並告知本件抗告人乙○○、丙○○、甲○○○、丁○○四人
      依法應成為繼承人，且依法第二順位繼承人一旦全部拋棄繼承權，即由第三順
      位繼承人取得繼承權，而第二順位繼承人楊吳葉業於九十二年十月二十四日向
      原審法院聲明拋棄繼承，自應認本件抗告人乙○○、丙○○、甲○○○、丁○
      ○四人係於九十二年十月二十四日即已知悉其得繼承且取得繼承權，乃抗告人
      乙○○、丙○○、甲○○○、丁○○四人竟遲至九十三年一月二十九日始向原
      審法院為拋棄繼承之意思表示，顯已逾前揭法條規定之「二個月」期限。從而
      ，本件抗告人乙○○、丙○○、甲○○○、丁○○四人聲明拋棄繼承已逾二個
      月之期限，按之前揭法條之規定，抗告人之聲明，於法不合，應予駁回。
二、抗告意旨略以：
  (一)、拋棄繼承權，應於知悉其得繼承之時起二個月以書面向法院為之，並以書面通
      知其拋棄而應為繼承之人，但不能通知者，不在此限，民法第一千一百七十四
      條第二項定有明文。而「拋棄繼承應依非訟事件程序審查，就當事人拋棄繼承
      之表示，是否符合拋棄繼承之規定，分別為准予備查或駁回之裁定」、「當事
      人拋棄繼承，應就其拋棄為合法之事實舉證證明之，法院應依非訟事件法第十
      六條規定，依職權調查事實及必要之證據」，司法院七十四年十二月六日（74
      ）院台廳一字第○六七二九號函（附件一）有明文。可知，繼承人聲明拋棄繼
      承權時，法院仍須調查後才為「准予備查」或「駁回」之裁定，則在法院「准
      予備查」或「駁回」之裁定前，聲明拋棄繼承之意思表示是否合法有效，仍屬
      未定之數，則下一順序之繼承權人，在未確知前順序繼承權人之聲明拋棄繼承
      權業經法院准予備查時，實難單純以前順序繼承權人曾以書面通知而認下一順
      序繼承權人已「知悉」自己得為繼承。本件前一順序之繼承人楊吳葉向原審法
      院聲明拋棄繼承權，於九十三年元月二十七日始收受原審法院准予備查函之送
      達，故抗告人知悉得繼承時，應是知悉九十三年元月二十七日楊吳葉收受原審
      法院准予備查函起算，抗告人於九十三年元月二十八日向法院聲明拋棄繼承，
      應認尚未逾知悉得繼承之時二個月，故並無聲明裁定駁回之理。
  (二)、退一步言，縱認民法第一千一百七十四條「知悉其得繼承之時起二個月內」不
      以知悉前一順序繼承權人聲明拋棄繼承權業經法院備查為必要，但仍應以確實
      知悉前一順序繼承權人已向法院聲明拋棄繼承權為必要。第二順序繼承人楊吳
      葉是在九十二年十月二十四日向法院聲明拋棄繼承權，而抗告人是在九十三年
      一月十七日才知前項事實，有楊吳葉九十三年一月十七日之存證信函為證（證
      一號）。故抗告人於九十三年元月二十八日向法院聲明拋棄繼承權，尚未逾知
      悉時起二個月之期間，故並無將聲明裁定駁回之理。
  (三)、至於原裁定理由認抗告人已在九十二年十月二十二日收受第二順序繼承人楊吳
      葉之存證信函，故應在九十二年十月二十四日知悉得繼承云云，其認定顯有違
      誤。因楊吳葉是在九十二年十月二十四日才具狀向法院聲明拋棄繼承，而九十
      二十月二十二日抗告人收受存證信函時，楊吳葉尚未具狀聲明拋棄繼承，故當
      時抗告人仍非得繼承之人，且該函亦未表明何時將具狀聲明拋棄繼承權，因而
      自不能認為九十二年十月二十四日抗告人已知悉得為繼承，故原裁定已有違誤
      。
三、按繼承人拋棄其繼承權，應於知悉其得繼承之時起二個月內以書面向法院為之，
    民法第一千一百七十四條第一項、第二項前段定有明文。又繼承之拋棄，溯及於
    繼承開始時發生效力，復為同法第一千一百七十五條所明定。而法定繼承人之繼
    承權如經合法拋棄，即依法喪失繼承權，至於法院就繼承人拋棄繼承之聲明，准
    予備查，僅有確認之性質，非謂拋棄繼承之意思表示經法院准予備查後始生效力
    （最高法院八十九年度台上字第一四０三號判決意旨參照）。
四、經查：
  (一)、查，本件拋棄繼承人之被繼承人楊焜山係於九十二年八月十一日死亡，有戶籍
      謄本一份為證。又被繼承人楊焜山之配偶柯麗華及第一順序繼承人即其子女楊
      峻杰、楊瑞閎等人已於九十二年九月十七日具狀向原審法院聲明表示拋棄繼承
      ，並經原審法院於九十二年十月八日以南院鵬民雅九十二繼字第一○二六號函
      通知准予備查；第二順位繼承人即被繼承人之母楊吳葉（被繼承人之父楊炳煌
      已於七十九年三月九日死亡）亦於九十二年十月廿四日具狀向原審法院聲明表
      示拋棄繼承，並經原審法院於九十二年十一月二十七日以南院鵬民戊九十二繼
      字第一一九六號函通知准予備查等事實，業據本院調取前開二件聲明拋棄繼承
      卷核閱無訛。而本件抗告人即第三順位繼承人乙○○、丙○○（以上二人均為
      被繼承人楊焜山之胞兄）、甲○○○、丁○○（以上二人均為被繼承人楊焜山
      之胞姐）四人於聲明拋棄繼承狀上載明第二順位繼承人楊吳葉已早於九十二年
      十月二十日寄出存證信函表示要拋棄繼承，且本件抗告人乙○○、丙○○、甲
      ○○○、丁○○四人自承於九十二年十月二十二日便已收到楊吳葉所寄發之永
      康網寮郵局第五三九號存證信函（見原審法院卷十七至二十頁）；且該存證信
      函中亦明白表示「：：：因本人（即楊吳葉）拋棄繼承後，乙○○、丙○○、
      甲○○○、丁○○（即抗告人）四人依法應成為繼承人：：：」（見原審法院
      卷十八頁），足證抗告人乙○○、丙○○、甲○○○、丁○○等四人已於九十
      二年十月二十二日即已知悉其得繼承之事實，而第二順位繼承人楊吳葉業於九
      十二年十月二十四日向原審法院具狀聲明表示拋棄繼承，自應認本件抗告人乙
      ○○、丙○○、甲○○○、丁○○四人係於九十二年十月二十四日即已知悉其
      得繼承且取得繼承權，揆諸前開說明，抗告人乙○○、丙○○、甲○○○、丁
      ○○等四人至遲應於九十二年十二月二十四日前向原審法院聲明表示拋棄繼承
      ，乃抗告人四人均竟遲至九十三年一月二十九日始向原審法院聲明拋棄繼承，
      顯已逾二個月之法定期限，是其聲明拋棄繼承，於法不合。
  (二)、抗告意旨主張：本件第二順序之繼承人楊吳葉向法院聲明拋棄繼承權，於九十
      三年元月二十七日始收受原審法院九十二年繼字第一一九六號准予備查函之送
      達，故抗告人知悉得繼承時，應是知悉九十三年元月二十七日楊吳葉收受原審
      法院准予備查函起算云云。惟揆諸前開說明，法定繼承人之繼承權如經合法拋
      棄，即依法喪失繼承權，至於法院就繼承人拋棄繼承之聲明，准予備查，僅有
      確認之性質，非謂拋棄繼承之意思表示經法院准予備查後始生效力。抗告人既
      直承曾於九十二年十月二十二日收到第二順序繼承人楊吳葉之前開存證信函，
      足見當時其已知悉第二順序繼承人楊吳葉已拋棄繼承，而得於知悉其得繼承之
      時起二個月內以書面向原審法院為拋棄繼承之聲明，並不以原審法院於九十二
      年十一月二十七日以南院鵬民戊九十二繼字第一一九六號函通知第二順序繼承
      人楊吳葉之拋棄繼承准予備查日或第二順序繼承人楊吳葉收受法院准予備查函
      之送達日，為抗告人聲明拋棄繼承之起算日；至於抗告人另主張：第二順序繼
      承人楊吳葉是在九十二年十月二十四日向法院聲明拋棄繼承權，而抗告人是在
      九十三年一月十七日才知前項事實，有楊吳葉九十三年一月十七日之存證信函
      為證，故抗告人於九十三年元月二十八日向原審法院聲明拋棄繼承權，尚未逾
      知悉時起二個月之期間，且楊吳葉是在九十二年十月二十四日才具狀向法院聲
      明拋棄繼承，而九十二十月二十二日抗告人收受存證信函時，楊吳葉尚未具狀
      聲明拋棄繼承，故當時抗告人仍非得繼承之人，且該函亦未表明何時將具狀聲
      明拋棄繼承權，因而自不能認為九十二年十月二十四日抗告人已知悉得為繼承
      云云，亦核與前開法條之規定及說明不符，要無可採。從而，原審法院認抗告
      人聲明拋棄繼承，已逾二個月之期限，而裁定予以駁回，核無違誤。抗告意旨
      仍執前詞指摘原裁定不當，求為廢棄，非有理由。
五、據上論結，本件抗告為無理由，依非訟事件法第二十八條、第八條第一項前段，
    民事訴訟法第四百九十五條之一第一項、第四百四十九條第一項、第九十五條、
    第七十八、第八十五條第一項前段，裁定如主文。
中　　　華　　　民　　　國　　九十三　　年　　　六　　　月　　　  十　　日
　　　　　　　　　　　　　　　　　　臺灣高等法院臺南分院民事第四庭
~B1審判長法官　林　　金　　村
~B2　　　法官　袁　　靜　　文
~B3　　　法官　胡　　景　　彬
右為正本係照原本作成。
如不服本裁定，僅得於收受本裁定正本送達後十日內以違背法令為理由，向本院提出
再抗告狀（須附繕本一份及繳納再抗告裁判費新台幣四十五元），而後始可再抗告於
最高法院。
中　　　華　　　民　　　國　　九十三　　年　　　六　　　月　　　十四　　日
~B法院書記官　邱　　春　　榮
